ACORDAO-COMPLETO-2569312

ACÓRDÃO 1410/2023 ATA 3/2023 - SEGUNDA CÂMARA

VISTO, relatado e discutido este processo de concessão de aposentadoria em que se aprecia pedido de reexame interposto por Lincio Mendes Nogueira contra o Acórdão 1640/2021-TCU-Segunda Câmara (relator Ministro Aroldo Cedraz) , por meio do qual este Tribunal considerou ilegal o seu ato em razão da inclusão indevida da vantagem "quintos", entre outra irregularidade, 
ACORDAM os Ministros do Tribunal de Contas da União, reunidos em Sessão da 2ª Câmara, com fundamento nos arts. 33 e 48 da Lei 8.443/1992 e diante das razões expostas pelo relator, em: 
9.1. conhecer do pedido de reexame e, no mérito, dar-lhe provimento parcial para, em complemento ao item 9.3.2 do Acórdão 1640/2021-TCU-Segunda Câmara, esclarecer ao Tribunal Regional do Trabalho da 24ª Região que a incorporação de quintos no período de 8/4/1998 a 4/9/2001 poderá ficar imune à absorção por reajustes futuros caso decorra de decisão judicial transitada em julgado, nos termos da modulação de efeitos estabelecida pelo Supremo Tribunal Federal no RE 638.115/CE, devendo ser observados, ainda, os limites subjetivos da decisão obtida por associação civil, definidos no RE 612.043/PR;
9.2. dar ciência deste acórdão ao recorrente e ao Tribunal Regional do Trabalho da 24ª Região.

Pedido de reexame interposto pela  Lincio Mendes Nogueira,  contra Acórdão 1.640/2021TCU2ª Câmara, que teve como relator o Ministro Aroldo Cedraz.

Segunda Câmara

Tribunal Regional do Trabalho da 24ª Região/MS.

3. Interessados/Responsáveis/Recorrentes:
3.1. Recorrente: Lincio Mendes Nogueira (XXX.170.271-XX).

13.1. Ministros presentes: Vital do Rêgo (Presidente), Augusto Nardes e Antonio Anastasia (Relator).
13.2. Ministro-Substituto convocado: Marcos Bemquerer Costa.

ANTONIO ANASTASIA

Ministro Aroldo Cedraz.

Adoto como relatório o exame realizado pela então Secretaria de Recursos (peça 41) , que contou com a anuência do dirigente da subunidade (peça 42) e do Ministério Público junto ao TCU, em parecer de lavra do Procurador Marinus Eduardo De Vries Marsico (peça 43) :
1.   Trata-se de pedido de reexame (peças 15-29) interposto pela Anajustra Federal, representando o Sr. Lincio Mendes Nogueira, por meio do qual se insurge contra o Acórdão 1640/2021-TCU-Segunda Câmara (peça 8) , que teve como relator o Excelentíssimo Senhor Ministro Aroldo Cedraz.
1.1  A deliberação recorrida apresenta o seguinte teor:
VISTOS, relatados e discutidos estes autos que tratam de ato de aposentadoria do ex-servidor Lincio Mendes Nogueira, emitido pelo Tribunal Regional do Trabalho da 24ª Região/MS. submetido, para fins de registro, à apreciação do Tribunal de Contas da União (TCU) , de acordo com o art. 71, inciso III, da Constituição Federal. O ato foi cadastrado e disponibilizado ao TCU por intermédio do Sistema e-Pessoal, na forma do art. 2º e 4º da Instrução Normativa TCU 78/2018;
	ACORDAM os Ministros do Tribunal de Contas da União, reunidos em Sessão da 2ª Câmara, nos termos dos arts. 71, inciso III, da Constituição Federal, 1º, inciso V, e 39, inciso II, da Lei 8.443/1992 e 260, § 1º, do RITCU e ante as razões expostas pelo Relator, em:
	9.1. considerar ilegal o ato de concessão de aposentadoria emitido pelo Tribunal Regional do Trabalho da 24ª Região/MS, negando seu registro;
	9.2. dispensar a devolução dos valores indevidamente recebidos até a data da ciência pelo Tribunal Regional do Trabalho da 24ª Região/MS, do presente acórdão, com base no Enunciado 106 da Súmula da Jurisprudência do TCU;
	9.3.  determinar ao Tribunal Regional do Trabalho da 24ª Região/MS que:
	9.3.1. retifique o percentual de anuênios, no prazo de 15 (quinze) dias, contados a partir da ciência desta deliberação, sujeitando-se a autoridade administrativa omissa à responsabilidade solidária, uma vez que não há respaldo na jurisprudência deste Tribunal para averbar, para fins de anuênios, tempo de serviço prestado com rompimento de vínculo jurídico com a administração pública;
	9.3.2. promova, no prazo de 30 (trinta) dias, o destaque das parcelas de quintos incorporadas com amparo em funções comissionadas exercidas entre 8/4/1998 a 4/9/2001 e transforme-as em "Parcela Compensatória" a ser absorvida por quaisquer reajustes futuros, consoante decidido pelo STF no RE 638.115/CE;
	9.3.3. emita novo ato de aposentadoria e submeta-o a registro deste Tribunal no prazo de 30 (trinta) dias, após implementadas as medidas dos subitens anteriores;
	9.3.4. comunique o interessado do teor desta decisão, no prazo de 30 (trinta) dias, alertando-o de que o efeito suspensivo proveniente da interposição de eventuais recursos não o exime da devolução dos valores percebidos indevidamente após a respectiva notificação, caso os recursos não sejam providos;
	9.3.5. no prazo de 30 (trinta) dias, contados da ciência da decisão, envie a este Tribunal documentos comprobatórios de que o interessado está ciente do julgamento deste Tribunal (grifos acrescidos) .
HISTÓRICO 
2.   Conforme consta do ato de peça 2, o Sr. Lincio Mendes Nogueira ocupou função comissionada posteriormente ao advento da Lei 9.624/1998, cuja correspondente parcela de quintos foi incorporada aos seus proventos, razão por que foi determinado ao órgão de origem que procedesse à adequação da aludida parcela, conforme modulado pelo Supremo Tribunal Federal no âmbito do RE 638.115. 
2.1.   Demais disso, foi constatado, no ato em reexame, que o ex-servidor trabalhou no serviço público no período de 13/01/1978 a 12/01/1984, na iniciativa privada de 12/03/1984 a 08/04/1987, e retornou ao serviço público civil após esse período, o que caracteriza rompimento de vínculo jurídico com a administração pública, razão pela qual o período de 13/1/1978 a 12/1/1984, não pode ser computado para fins de anuênios. De fato, segundo jurisprudência deste Tribunal, são requisitos para a percepção de adicional de tempo de serviço: (i) o cumprimento do tempo de serviço público pleiteado durante a vigência da legislação que gerou essa vantagem; e (ii) o não rompimento do vínculo jurídico do servidor com a Administração.
 (...) 
EXAME DE MÉRITO
 (...) 
5. Do direito à incorporação de quintos decorrente do exercício de função comissionada e/ou cargo em comissão, no período entre 8/4/1998 a 4/9/2001 (RE 638.115/CE) 
5.1.   O recorrente aduz que é beneficiário de decisão judicial transitada em julgado, que lhe assegura a incorporação de quintos decorrente do exercício de função comissionada e/ou cargo em comissão, no período entre 8/4/1998 e 4/9/2001, com base nos seguintes argumentos:
5.2.   O interessado foi, sim, beneficiário por ação coletiva transitada em julgado, movida pela Associação Nacional dos Servidores da Justiça do Trabalho (ANAJUSTRA) de nº 2004.34.00.048565-0.
Análise
5.3.   Convém, de pronto, transcrever excerto do voto condutor do Acórdão recorrido, que trata da irregularidade em relação aos quintos:
 (...) 
10.	Assim, considerando a informação da Sefip de que os quintos irregulares foram concedidos ao ex-servidor, por decisão administrativa (Peça 1) , anuo à proposta da unidade, no sentido de que seja determinado ao gestor de pessoal do órgão de origem que promova, nas folhas de pagamento do ex-servidor, o destaque dos valores correspondentes a quintos incorporados com amparo em funções comissionadas exercidas entre 8/4/1998 a 4/9/2001, transformando-os em "Parcela Compensatória" a ser absorvida por quaisquer reajustes futuros, consoante decidido pelo STF no aludido RE 638.115/CE (grifos acrescidos) .
5.4.   Ocorre que o recorrente alega haver decisão judicial transitada em julgado favorável à incorporação dos quintos no período entre 8/4/1998 e 4/9/2001. Caso comprovado o trânsito em julgado, bem como ser o interessado beneficiário da decisão, caberá ao órgão de origem observar a modulação de efeitos fixada pelo Supremo Tribunal Federal no RE 638.115, de modo a manter a parcela de quintos incorporados no referido período.
5.5.   Registra-se, por oportuno, que, ainda que comprovado o trânsito em julgado, isso, por si só, não possui o condão de alterar o julgamento pela ilegalidade do ato, pois que o e. STF deixou assente que a incorporação de quintos no período de 8/4/1998 até 4/9/2001 ofende o princípio da legalidade, nos termos da tese firmada em sede de repercussão geral, Tema 395. Ademais, o provimento judicial somente impede a suspensão dos pagamentos das parcelas indevidas (Acórdão 3842/2020-TCU-Primeira Câmara) .
5.6.   Nesse sentir, opina-se pela negativa de provimento do presente recurso.
CONCLUSÃO
6.  Da análise de mérito, conclui-se que, relativamente à parcela "quintos", incorporada no período de 8/4/1998 até 4/9/2001, caso o interessado comprove, perante o órgão de origem, ser beneficiário de decisão judicial transitada em julgado, poderá ser mantida a continuidade dos pagamentos imune à absorção por reajustes futuros, consoante modulação de efeitos fixada pelo Supremo Tribunal Federal no RE 638.115.
6.1.   Por conseguinte, deve-se negar provimento ao presente recurso.
PROPOSTA DE ENCAMINHAMENTO
7.  Ante o exposto, submetem-se os autos à consideração superior, propondo-se, com fundamento no art. 48 da Lei 8.443/1992:
a) conhecer do recurso e, no mérito, negar-lhe provimento, sem prejuízo de observar que, relativamente à parcela "quintos", incorporada no período de 8/4/1998 até 4/9/2001, caso o interessado comprove, perante o órgão de origem, ser beneficiário de decisão judicial transitada em julgado, poderá ser mantida a continuidade dos pagamentos imune à absorção por reajustes futuros, consoante modulação de efeitos fixada pelo Supremo Tribunal Federal no RE 638.115".
É o relatório.

Procurador Marinus Eduardo De Vries Marsico.

APOSENTADORIA. INCLUSÃO, NOS PROVENTOS, DA VANTAGEM "QUINTOS" EM DESACORDO COM A LEGISLAÇÃO DE REGÊNCIA. ATO ILEGAL. PEDIDO DE REEXAME. CARÊNCIA DE AMPARO LEGAL. possibilidade de que a vantagem decorra de decisão judicial transitada em julgado. AÇÃO COLETIVA AJUIZADA POR ASSOCIAÇÃO CIVIL. NECESSIDADE DE ANÁLISE DOS LIMITES SUBJETIVOS DA COISA JULGADA (RE 612.043/PR). CONHECIMENTO DO RECURSO. provimento parcial, para PERMITIR A PRESERVAÇÃO DOS EFEITOS FINANCEIROS DO ATO SE ATENDIDAS AS CONDIÇÕES FIXADAS NO RE 638.115/CE.

APOSENTADORIA (APOS)

Secretaria de Recursos (Serur).

Trata-se de processo de concessão de aposentadoria em que se aprecia, nesta oportunidade, pedido de reexame interposto por Lincio Mendes Nogueira contra o Acórdão 1640/2021-TCU-Segunda Câmara (relator Ministro Aroldo Cedraz) , por meio do qual este Tribunal considerou o ato ilegal, negando-lhe registro e efetuando determinações corretivas.
2.	Foram dois os motivos da ilegalidade do ato: (1) a averbação, para fins de anuênios, de tempo de serviço quando houve rompimento de vínculo jurídico com a administração pública e (2) a concessão da vantagem de quintos/décimos, em razão do exercício de funções comissionadas após o advento da Lei 9.624/1998.
3.	O recurso trata exclusivamente da segunda irregularidade, relativa à incorporação de quintos.
4.	Para o recorrente, o ato deve ser considerado legal e seus efeitos financeiros devem ser preservados, tendo em vista que a vantagem foi incorporada com base em decisão judicial. 
II
5.	Ratifico o despacho exarado pelo Ministro Raimundo Carreiro (peça 34) , no sentido do conhecimento do recurso, porquanto preenche os requisitos de admissibilidade estabelecidos no art. 48 da Lei 8.443/1992. Destaco que a impugnação deve ser recebida como recurso do próprio interessado, apenas representado pela Associação Nacional dos Servidores da Justiça do Trabalho (Anajustra) , mediante a "autorização" de peça 22. Com isso, fica prejudicado o pedido principal da entidade, de que pudesse recorrer em nome próprio, mediante seu ingresso nos autos na condição de substituta processual (peça 15) . 
III
6.	Quanto ao mérito, a então Secretaria de Recursos (peças 35 e 36) e o Ministério Público junto ao TCU, representado pelo Procurador Marinus Eduardo De Vries Marsico (peça 38) , em manifestações concordantes, propõem a negativa de provimento do recurso, muito embora formulem esclarecimento ao órgão de origem, tendo em vista que o item 9.3.2 do acórdão recorrido determinou a absorção da vantagem por reajustes futuros de modo incondicionado, ou seja, sem ressalvar a possibilidade de o ato estar amparado por decisão judicial transitada em julgado. 
7.	Acompanho a essência das conclusões, sem prejuízo de entender que a hipótese é de provimento parcial do recurso, e não de negativa de provimento, ante a necessidade de promover ajustes pontuais no dispositivo da deliberação recorrida, para autorizar ao órgão de origem que avalie a situação concreta da recorrente, à luz dos critérios estabelecidos pelo STF ao modular os efeitos do julgamento tal como proposto nos pareceres antecedentes.
8.	Observo que, no caso concreto, o acórdão recorrido acompanhou a informação prestada pela unidade técnica, de que a concessão estaria amparada por "decisão administrativa" (peça 9, § 10) , razão pela qual foi determinada a absorção da vantagem por reajustes futuros.
9. 	Mesmo com a informação, no recurso, de que o ato está amparado por decisão judicial transitada em julgado, ainda assim a confirmação dessa premissa exigirá a análise da situação da beneficiária do ato, em confronto com os limites subjetivos da decisão judicial invocada, por se tratar, na hipótese, de ação coletiva promovida por entidade associativa de caráter civil (ação ordinária de nº 2004.34.00.048565-0, movida pela Associação Nacional dos Servidores da Justiça do Trabalho - Anajustra) , que transitou em julgado em 1/8/2006, conforme certidão de peça 23.
10.	Nesta hipótese, caberá ao órgão de origem o exame minucioso da postulação da interessada, atentando-se para os limites subjetivos da coisa julgada, tendo em vista a tese fixada pelo Supremo Tribunal Federal, em repercussão geral, no RE 612.043/PR (Tema 499) :
"A eficácia subjetiva da coisa julgada formada a partir de ação coletiva, de rito ordinário, ajuizada por associação civil na defesa de interesses dos associados, somente alcança os filiados, residentes no âmbito da jurisdição do órgão julgador, que o fossem em momento anterior ou até a data da propositura da demanda, constantes da relação jurídica juntada à inicial do processo de conhecimento."
11.	Caso comprove que a interessada é beneficiária da decisão judicial concessiva da aludida vantagem, caberá ao órgão de origem observar a modulação definida pelo STF, de modo a manter a parcela de quintos incorporada no período. Do contrário, deverá efetuar o destaque da parcela de quintos e promover a sua transformação em parcela compensatória, a ser absorvida por reajustes futuros, tal como determinado no item 9.3.2 do acórdão recorrido.
IV
12.	Justifica-se, portanto, o provimento parcial do recurso, para, em complemento ao item 9.3.2 do acórdão recorrido, permitir ao órgão de origem que avalie, no caso concreto, o enquadramento da situação da interessada nos critérios definidos pelo STF ao modular os efeitos da decisão proferida no RE 638.115/CE, conferindo especial atenção aos limites subjetivos da coisa julgada, definidos no RE 612.043/PR, tendo em vista tratar-se, no caso concreto, de ação judicial promovida por entidade associativa de caráter civil.
13. 	Ante o exposto, voto por que o Tribunal adote o Acórdão que ora submeto à deliberação deste Colegiado.
TCU, Sala das Sessões, em 28 de fevereiro de 2023.
ANTONIO ANASTASIA 
Relator